【裁判字號】    90,訴,104
【裁判日期】    900430
【裁判案由】    確認股金債權存在
【裁判全文】
臺灣高雄地方法院民事判決  九十年度訴字第一○四號
    原      告  乙○○
    被      告  高雄市第二信用合作社
    法定代理人  甲○○
    訴訟代理人  盧錦莉
    被      告  丙○○
右當事人間確認股金債權存在事件，本院判決如左
    主    文
原告之訴駁回。
訴訟費用由原告負擔。
    事    實
甲、原告方面：
一、聲明：
  （一）確認被告丙○○對於被告高雄市第二信用合作社新台幣（下同）五百十五萬
        元之股金債權存在。
  （二）訴訟費用由被告負擔。
二、陳述：
  （一）原告與被告丙○○間因給付票款事件，經鈞院以八十九年度雄簡字第四二七
        號判決被告丙○○應給付原告七十萬元及遲延利息在案，嗣原告以上開判決
        為執行名義，聲請執行被告丙○○對被告高雄市第二信用合作社（以下簡稱
        二信）所投資之股金五百十五萬元債權，並經鈞院核發八十九年九月十六日
        八十九高貴民治八十九執字第三０五五三號執行命令，載明：禁止債務人丙
        ○○收取債權，或為其他處分，第三人亦不得向債務人清償。詎被告二信收
        受上開執行命令後，竟於八十九年九月三十日以高二信業存字第一四二九號
        函，具狀聲明異議謂：貴院執行扣取本社存戶丙○○之股金，依信用合作社
        社員代表理、監事及經理人應具備資格條件及選聘辦法第七條規定，理、監
        事於卸任一年後報經縣市主管機關（直轄市為財政局）備查後始得辦理股金
        之減退，並依照財政部87.4.24台財融第 87101412號函令規定該股金全數屆
        期應發還時，將全數抵銷其在本社未償貸款本息云云。
  （二）按債權人對於第三人之聲明異議認為不實時，得於收受前項通知後十日內向
        管轄法院提起訴訟，並應向執行法院為起訴之證明及將訴訟告知債務人，強
        制執行法第一百二十條第二項定有明文。原告已於九十年一月四日收受前項
        被告二信之通知，乃遵期於十日內向鈞院對被告二人提起本件訴訟。
  （三）對於被告抗辯之陳述：
    １原告向鈞院民事執行處聲請查封扣押被告丙○○在被告二信所投資之股金，業
      經鈞院於八十九年九月十六日以八十九高貴民治八十九執字第三０五五三號核
      發執行命令在案，惟被告二信於八十九年十二月三十日始行使對被告丙○○之
      抵銷權，其抵銷權之行使係在收受扣押命令之後，依法自不得對抗扣押命令之
      效力。又抵銷之意思表示應向他方以意思表示為之，本件被告二信尚未就已對
      被告丙○○行使抵銷權之意思表示負舉證責任，是其所辯，尚非有據。
    ２司法行政部臺（四七）函參字第三八六一號函謂：按依債權之性質或當事人之
      特約不得讓與之債權，非必即為禁止扣押之債權，此觀民法第二百九十四條第
      一項分列各款規定當可知之，合作社社股，依合作社法第二十條第一項規定，
      雖為非經合作社之同意不得讓與，但茍非依法禁止扣押之債權，雖非由於債務
      人之社員，曾以其社股擔保債務，法院自仍得對之為執行等語。是被告丙○○
      於二信之股金即非依法禁止扣押之債權，原告依法請求扣押，尚非無理由。
三、證據：提出戶籍謄本、變更登記證、本院八十九年度雄簡字第四二七號民事判決
    、確定證明書、本院八十九年高貴民治八十九執字第三０五五三號執行命令、高
    雄第二信用合作社高二信業存字第一四二九號函各一件為證。
乙、被告方面：
一、被告二信方面：
  （一）聲明：請求駁回原告之訴。
  （二）陳述：
    １原告於八十九年九月十六日聲請扣押被告丙○○於被告二信之存款及股金，其
      存款部分被告二信已依法將其扣押，其股金部分依信用合作社社員代表理、監
      事及經理人應具備資格及選聘辦法第七條第三項規定：理、監事於卸任一年後
      ，報經縣市主管機關備查後始得辦理。又股金全數屆期應發還時，將全數抵銷
      其在該信用合作社未償還之貸款本息，此有財政部八十七年四月二十四日台財
      融字第八七一０一四一二號函令可參。鈞院依原告聲請核發扣押命令時，被告
      丙○○卸任未滿一年，被告乃依法聲明異議。被告丙○○於八十九年十二月十
      七日卸任理事一職屆滿一年，業經向財政局報請核備，因被告丙○○於被告二
      信尚欠債務，被告二信於八十八年十二月二十四日取得債權，於八十九年十月
      九日經本社八十九年度第二十一次理事會通過，對其行使抵銷權，嗣於八十九
      年十二月三十日完成抵銷沖帳手續，並以存證信函通知被告丙○○。
    ２原告對於被告丙○○之債權是否存在，不影響被告二信對於被告丙○○行使債
      權，且被告二信業於八十九年十二月二十八日將被告丙○○除名，被告間已無
      股金債權關係，是原告之主張並無理由。
    ３按社員非經合作社之同意，不得讓與其所有之社股或以之擔保債務；又出社社
      員，得依章程之規定請求退還其股金之一部或全部，合作社法第二十條第一項
      及第三十條第二項分別定有明文，被告二信依規定提出書面請求，並經層級審
      查及理事會同意，將被告丙○○之股金抵銷並予以除名。且被告二信對於被告
      丙○○之債權於被告收受扣押命令前已取得，被告於八十九年十二月三十日行
      使抵銷權，於法自無不合。
  （三）證據：提出高雄第二信用合作社高二信業存字第一四二九號函、高雄市政府
        財政局八十九年十二月十九日高市財政三字第一八四九六號函、八十九年十
        月二十三日高市財政三字第一五四七０號函、本院八十九年度促字第一三三
        五四號支付命令、確定證明書、高雄市第二信用合作社八十九年度第二十一
        次理事會議記錄、社員入社異動申請書、存證信函、放款帳卡各一份、借據
        、授信約定書、授信申請書各三份及催收款項明細表六紙為證。
二、被告丙○○方面：
    被告經合法通知，無正當理由，未於言詞辯論期日到場，亦未提出書狀作何聲明
    或陳述。
丙、本院依職權調取八十九年度執字第三０五五三號卷證。
    理    由
一、本件被告丙○○經合法通知，無正當理由，未於言詞辯論期日到場，核無民事訴
    訟法第三百八十六條所列各款情形，爰依原告聲請，就該部分由其一造辯論而為
    判決。
二、原告起訴主張：原告與被告丙○○間因給付票款事件，經鈞院以八十九年度雄簡
    字第四二七號判決被告丙○○應給付原告七十萬元及遲延利息在案，嗣原告以上
    開判決為執行名義，聲請執行被告丙○○對被告二信所投資之股金五百十五萬元
    債權，並經鈞院核發八十九年九月十六日八十九高貴民治八十九執字第三０五五
    三號執行命令，載明：禁止債務人丙○○收取債權，或為其他處分，第三人亦不
    得向債務人清償。詎被告二信收受上開執行命令後，竟於八十九年九月三十日以
    高二信業存字第一四二九號函，具狀聲明異議謂：貴院執行扣取本社存戶丙○○
    之股金，依信用合作社社員代表理、監事及經理人應具備資格條件及選聘辦法第
    七條規定，理、監事於卸任一年後報經縣市主管機關（直轄市為財政局）備查後
    始得辦理股金之減退，並依照財政部87.4.24台財融第87101412號函令規定該股
    金全數屆期應發還時，將全數抵銷其在本社未償貸款本息等情。原告於九十年一
    月四日收受前向被告二信之通知，乃遵期於十日內向鈞院對被告二人提起本件訴
    訟等語。
三、被告二信則以：原告於八十九年九月十六日聲請扣押被告丙○○於被告二信之存
    款及股金，其存款部分被告二信已依法將其扣押，其股金部分依信用合作社社員
    代表理、監事及經理人應具備資格及選聘辦法第七條第三項規定：理、監事於卸
    任一年後，報經縣市主管機關備查後始得辦理。又股金全數屆期應發還時，將全
    數抵銷其在該信用合作社未償還之貸款本息，此有財政部八十七年四月二十四日
    台財融字第八七一０一四一二號函令可參。鈞院依原告聲請核發扣押命令時，被
    告丙○○卸任未滿一年，被告乃依法聲明異議。被告丙○○於八十九年十二月十
    七日卸任理事一職屆滿一年，業經向財政局報請核備，因被告丙○○於被告二信
    尚欠債務，被告二信於八十八年十二月二十四日取得債權，於八十九年十月九日
    經本社八十九年度第二十一次理事會通過，對其行使抵銷權，嗣於八十九年十二
    月三十日完成抵銷沖帳手續，並以存證信函通知被告丙○○。被告二信對於被告
    丙○○之債權於被告收受扣押命令前已取得，被告於八十九年十二月三十日行使
    抵銷權，於法自無不合等語置辯。
四、原告起訴主張：原告與被告丙○○間因給付票款事件，經鈞院以八十九年度雄簡
    字第四二七號判決被告丙○○應給付原告七十萬元及遲延利息在案，嗣原告以上
    開判決為執行名義，聲請執行被告丙○○對被告二信所投資之股金五百十五萬元
    債權，並經鈞院核發八十九年九月十六日八十九高貴民治八十九執字第三０五五
    三號執行命令，被告二信於收受上開執行命令後，於八十九年九月三十日以高二
    信業存字第一四二九號函，具狀聲明異議之事實，業據提出本院八十九年度雄簡
    字第四二七號民事判決、確定證明書、本院八十九年高貴民治八十九執字第三０
    五五三號執行命令、高雄第二信用合作社高二信業存字第一四二九號函各一件為
    證，並經本院依職權調取八十九年度執字第三０五五三號卷證核閱無訛，且為被
    告二信所不爭執，而被告丙○○既經合法通知亦未到場爭執，復未提供書狀以供
    本院斟酌，堪認原告之主張為真實。
五、經查，被告丙○○係被告二信之社員，其於八十七年四月十日就任被告二信之理
    事，任期則自八十七年至八十九年度，惟其嗣於八十八年十二月十七日辭任理事
    之職務，被告二信則於八十九年十二月十九日向主管機關備查被告丙○○將於八
    十九年十二月十七日，辭任滿一年，已可辦理股金之減退，業經被告二信向財政
    局報請核備，因被告丙○○對於被告二信未清償借款，自八十八年十二月二十四
    日起，即逾期繳納本息，依約定債務視為全部到期，至此尚欠債務八百五十萬元
    及遲延利息，此業經本院於八十九年二月二十四日核發八十九年度促字第一三三
    五四號支付命令，並於八十九年三月二十七日確定在案。是被告二信於八十八年
    十二月二十四日即取得債權，又被告二信於八十九年十月九日經八十九年度第二
    十一次理事會通過，對被告丙○○行使抵銷權，並於八十九年十二月三十日完成
    抵銷沖帳手續，另於八十九年十二月二十八日，以除名之方式除去丙○○之社員
    資格，此並經社務會議予以備查，而於斯時被告丙○○對被告二信尚擁有之股金
    共五百二十一萬六千九百五十元，此分別有高雄第二信用合作社高二信業存字第
    一四二九號函、高雄市政府財政局八十九年十二月十九日高市財政三字第一八四
    九六號函、八十九年十月二十三日高市財政三字第一五四七０號函、本院八十九
    年度促字第一三三五四號支付命令、確定證明書、高雄市第二信用合作社八十九
    年度第二十一次理事會議記錄、社員入社異動申請書、授信約定書、存證信函、
    放款帳卡各一份、借據、授信約定書、授信申請書各三份及催收款項明細表六紙
    等件附卷可稽，堪認被告所為之辯解屬實。故本件之爭點厥為被告二信上開抵銷
    之行為是否有效？
  （一）按信用合作社社員代表、理事、監事及經理人應具備之資格條件及選聘辦法
        ，由中央主管機關（在中央為財政部、在省（市）為省市政府財政廳（局）
        ，在縣（市）政府為縣（市）政府）定之；本辦法依信用合作社法第十六條
        第五項規定訂立之、理事、監事於卸任一年後報經縣市主管機關（直轄市為
        財政局）備查後，始得辦理前二項股金之減退或質權解除，此為信用合作社
        法第十六條第五項及信用合作社社員代表理監事及經理人應具備資格條件及
        選聘辦法第一條、第七條第三項所明文規定。經查，該選聘辦法既係由行政
        機關即財政部依信用合作社法明文規定所制定之授權命令，為財政部依其職
        權執行法律，而訂定命令以對法律為必要之補充，其並僅就執行母法（即信
        用合作社法）之細節性、技術性事項加以規定，而該辦法第七條第三項之規
        定，亦未逾越母法之限度，應與信用合作社有相等之效力，而具備法律位階
        ，此亦為司法大法官第四百七十九號之解釋所採之見解。職是，系爭選聘辦
        法與行政機關日常所制定之職權命令即有區別，自得據以規範信用合作社之
        社員代表、理監事，先予敘明。
  （二）次查，被告丙○○既於八十七年四月十日就任被告二信之理事，並於八十八
        年十二月十七日辭任理事之職務，被告二信並於被告丙○○辭任理事將屆一
        年之際，報請主管機關（高雄市政府財政局）備查，已如上述，故依前揭選
        聘辦法第七條第三項之規定，有關被告丙○○股金之減退，即應於八十九年
        十二月十八日後始得辦理。再被告二信於八十九年十二月二十八日，業已除
        名之方式除去丙○○之社員資格，此並經社務會議予以備查，故於斯時被告
        丙○○對被告二信擁有系爭股票所表彰之權利及其所洐生股息之股金共五百
        二十一萬六千九百五十元，已如上述。
  （三）再查，訴外人即被告丙○○之夫陳棟樑邀同被告丙○○為連帶保證人向被告
        二信借款，嗣因渠等自八十八年十二月二十四日起，即逾期繳納本息，剩餘
        八百五十萬元之債務視為全部到期，已如前述，故於此時陳棟樑與丙○○即
        已對被告負有八百五十萬元及其利息、違約金之債務，此亦為債務發生之時
        點。被告二信對於上開債權，雖於八十九年二月二十四日始經本院依督促程
        序核發八十九年度促字第一三三五四號支付命令，該支付命令並於八十九年
        三月二十七日始確定在案，而與確定判決有同一效力，惟此與上開債務之發
        生時點並無關係，僅於該支付命令確定後，被告始得據以為執行名義而就丙
        ○○之財產聲請強制執行而已。
  （四）另按受債權扣押命令之第三債務人，於扣押後，始對其債權人取得債權者，
        不得以其所取得之債權與受扣押之債權為抵銷；準此，第三債務人於扣押前
        已對其債權人取得債權者，仍得以其所取得之債權與受扣押之債權為抵銷，
        民法第三百四十條及最高法院八十二年度台上字第二三一四號判決分別定有
        明文可參。復查，原告與被告丙○○間因給付票款事件，經本院八十九年度
        雄簡字第四二七號民事判決命被告丙○○應給付原告七十萬元及其利息、違
        約金，該判決並於八十九年八月十五日確定在案，嗣原告以該確定判決為執
        行名義向本院聲請強制執行，本院亦於八十九年九月十六日以八十九高貴民
        治八十九執字第三０五五三號執行命令，載明：禁止債務人丙○○收取債權
        ，或為其他處分，第三人亦不得向債務人清償等情，業據本院審認該執行卷
        證無誤，堪信為真實；惟被告二信既於該執行扣押命令核發並執行前，即已
        取得對被告丙○○八百五十萬元及其利息、違約金之債權，則被告二信以該
        債權與受扣押之債權為抵銷，若符合抵銷之規定，揆諸前開條文及判決意旨
        ，自為有效，原告主張被告於扣押命令到達後始為抵銷，該抵銷應不生效力
        云云，容有誤會。
  （五）復按抵銷，應以意思表示，向他方為之。其相互間債之關係，溯及最初為抵
        銷時，依照抵銷數額而消滅，民法第三百三十五條第一項有明文規定。而被
        告二信既於八十八年十二月二十四日即已取得對被告丙○○八百五十萬元及
        其利息、違約金之債權，而被告丙○○則於八十九年十二月二十九日，對被
        告擁有系爭股票所表彰之權利及其所洐生股息之股金共五百二十一萬六千九
        百五十元之債權，故自八十九年十二月二十九日起，兩筆債權間即生抵銷之
        適狀，而被告復於九十年一月十二日以存證信函通知被告丙○○將以其股金
        抵銷其所負之債務，被告丙○○並收到該存證信函，此為原告所不爭執，故
        溯及至八十九年十二月二十九日，被告丙○○對被告二信所負之債務，即於
        五百二十一萬六千九百五十元之範圍內，生抵銷之效力。準此而論，被告丙
        ○○至此即無任何權利得向被告二信請求，故原告確認被告丙○○與被告二
        信間股金債權存在之訴，洵屬無據，應予駁回。
六、綜上所述，本件被告二信對於被告丙○○主張抵銷已生清償效力，被告丙○○之
    債權因抵銷而消滅，從而，原告訴請確認被告丙○○與被告二信間股金債權存在
    為無理由，應予駁回。
據上論結，本件原告之訴為無理由，依民事訴訟法第七十八條，判決如主文。
中      華      民      國    九十      年      四      月     三十     日
                              臺灣高雄地方法院民事第二庭
~B審判長法官  陳明富
~B      法官  楊智守
~B      法官  鍾素鳳
右為正本係照原本作成。
如不服本判決，應於送達後廿日內，向本院提出上訴狀並表明上訴理由，如於本
判決宣示後送達前提起上訴者，應於判決送達後十日內補提上訴理由書（須附繕本）。
中      華      民      國    九十      年      四      月     三十     日
~B法院書記官  唐美玲


司法院資訊處製作；財團法人民間司法改革基金會備份。
